臺灣臺南地方法院民事判決
109年度簡上字第286號
上  訴  人  楊文泉
被  上訴人  臺南市大內區公所

法定代理人  李義隆
訴訟代理人  楊俊彬
上列當事人間請求返還土地事件，上訴人對於民國109年10月19
日本院新市簡易庭109年度新簡字第420號第一審簡易判決提起上
訴，本院於民國110年9月1日言詞辯論終結，判決如下：
    主  文
上訴駁回。
第二審訴訟費用由上訴人負擔。 
    事實及理由
一、本件被上訴人之法定代理人於民國109年9月21日變更為李義
    隆，業經李義隆具狀聲明承受訴訟，有民事聲明承受訴訟狀
    1份在卷可按〔參見本院109年度簡上字第286號卷宗（下稱本
    院卷）第167頁至第169頁〕，核無不合，應予准許。
二、本件上訴人起訴主張：
　㈠坐落臺南市○○區○○段000地號土地（下稱系爭土地）為上訴人
    所有。茲因被上訴人於民國108年12月間，設置之柏油地面
    、加鐵蓋水溝、水管及水泥地等設施（上開設施，下稱系爭
    設施），無權占有系爭土地內、如附圖一所示編號A部分，
    面積60平方公尺土地（下稱系爭土地內系爭A部分土地）。
    為此，爰依民法第767條第1項之規定，訴請被上訴人將系爭
    設施剷除，將土地返還上訴人。又被上訴人自108年12月起
    ，無權占有系爭土地內系爭A部分土地，每月受有相當於租
    金之利益，致上訴人受有損害，併依民法第179條規定，請
    求被上訴人給付自108年12月起至109年5月止，所受相當於
    租金之利益新臺幣（下同）1,656元，及自民事起訴狀繕本
    送達被上訴人之翌日起至被上訴人將土地騰空返還予上訴人
    之日止，每月給付上訴人相當於租金之利益276元等語。
　㈡並聲明求為判決：1.被上訴人應將系爭土地內系爭A部分土地
    上之系爭設施剷除，將土地返還予上訴人；2.被上訴人應給
    付上訴人1,656元，及自民事起訴狀繕本送達被上訴人之翌
    日起至清償日止，按週年利率5%計算之利息；3.被上訴人應
    自民事起訴狀繕本送達被上訴人之翌日起至被上訴人將上開
    土地返還予上訴人之日止，每月給付上訴人276元（原審判
    決上訴人之訴駁回；上訴人對於原審判決，聲明不服，提起
    上訴）。於本院聲明：1.原判決廢棄；2.被上訴人應將系爭
    土地內系爭A部分土地上之系爭設施剷除，將土地返還予上
    訴人；3.被上訴人應給付上訴人1,656元，及自民事起訴狀
    繕本送達被上訴人之翌日起至清償日止，按週年利率5%計算
    之利息；4.被上訴人應自民事起訴狀繕本送達被上訴人之翌
    日起至被上訴人將土地返還予上訴人之日止，每月給付上訴
    人276元。　　
三、被上訴人抗辯：上訴人所稱之系爭設施，乃由訴外人臺南市
    政府工務局於107年7月間，對外招標「大內區南181線（萬
    善堂至大內國中）道路拓寬工程」（下稱系爭工程）後，由
    訴外人協聖興營造有限公司（下稱協聖興公司）得標而承攬
    施作，上訴人主張係由被上訴人設置，應有誤會；且系爭設
    施並未占有系爭土地，上訴人請求被上訴人返還土地及給付
    相當於租金之不當得利，顯無理由等語。並聲明求為判決：
    上訴駁回。
四、本件之爭點：
　㈠上訴人主張依民法第767條第1項規定，請求被上訴人將系爭
    設施剷除，將土地返還予上訴人，有無理由？
　㈡上訴人主張依民法第179條規定，請求被上訴人給付1,656元
    ，及自民事起訴狀繕本送達被上訴人之翌日起至清償日止，
    按週年利率5%計算之利息，暨自民事起訴狀繕本送達翌日起
    至被上訴人將土地返還予上訴人之日止，每月給付276元，
    有無理由？
五、得心證之理由： 
　㈠上訴人主張依民法第767條第1項規定，請求被上訴人將系爭
    設施剷除，將土地返還予上訴人，有無理由？
　　1.本件上訴人主張系爭土地為其所有之事實，業據其提出系
      爭土地之土地登記第一類謄本1份為證〔參見本院新市簡易
      庭109年度新簡字第420號卷宗（下稱原審卷）第23頁〕，
      自堪信為真正。
　　2.上訴人雖主張被上訴人於108年12月間，設置之系爭設施
      ，無權占有系爭土地內系爭A部分土地之事實，惟為被上
      訴人所否認，而以前揭情詞置辯。經查：
　　　⑴上訴人所指之系爭設施乃系爭工程施作之設施，此為兩
        造所不爭執。又系爭工程，係由臺南市政府工務局於10
        7年7月3日公開招標之工程採購案件，有臺南市政府工
        務局110年1月7日南市工新二字第1091570072號函文1份
        在卷可按（參見本院卷第79頁）。是以，上訴人主張被
        上訴人設置系爭設施，已與事實不符。
　　　⑵經原審囑託內政部國土測繪中心（下稱國土測繪中心）
        鑑定於系爭土地內之柏油地面、水溝、水泥地之位置，
        經由國土測繪中心人員使用精密電子測距經緯儀在系爭
        土地附近周圍檢測102年度地籍圖重測時測設之圖根點
        ，經檢核無誤後，以各圖根點為基點，分別施測系爭土
        地及附近界址點，並計算其坐標值輸入電腦，以自動繪
        圖儀展繪於鑑測原圖（比例尺五百分之一），然後依據
        臺南市麻豆地政事務所保管之地籍圖，展繪本件有關土
        地地籍圖經界線，與前項成果核對檢核後測定於鑑測原
        圖，作成比例尺五百分之一鑑定圖。鑑定結果略以：著
        橘色區塊係柏油路面位置，並未使用系爭土地；著黑色
        區塊係水溝位置，並未使用系爭土地；著灰色區塊係水
        泥地位置，並未使用系爭土地，此有國土測繪中心109
        年8月24日測籍字第1091302276號函文所附之鑑定書（
        下稱系爭鑑定書）、鑑定圖（按：如附圖二）各1份在
        卷可按（參見原審卷第83頁至第87頁），足見上訴人所
        指被上訴人設置之柏油路面、水溝、水泥地，均未占有
        系爭土地。其次，原審雖未囑託國土測繪中心鑑定上訴
        人所指被上訴人設置水管之處所，惟衡諸上訴人乃主張
        被上訴人於同一處所，設置柏油路面、水溝、水管，可
        認上訴人所主張被上訴人設置水管之處所，應在上訴人
        所指被上訴人設置柏油路面、水溝之土地之範圍內。又
        上訴人所指被上訴人設置之柏油路面、水溝，既未占有
        系爭土地，上訴人所指被上訴人設置之水管，自亦未占
        有系爭土地。是以，系爭施設應未占有系爭土地，遑論
        占有系爭土地內系爭A部分土地。　　
　　　⑶至上訴人雖主張：系爭鑑定書記載如鑑定圖所示A－B－C－A
        連接線所圍成面積為0.95平方公尺，實地為系爭土地使
        用之水泥地，足見上訴人主張應屬有據。且上訴人所有
        ，於91年間業已拆除之門牌號碼臺南市○○區○○里○○000
        號建物，原坐落於系爭土地及同段895地號土地上（按
        ：坐落同段895地號土地，原為上訴人所有，於108年7
        月12日為臺南市政府徵收，現為臺南市所有，下稱系爭
        895地號土地），依全國財產稅總歸戶財產查詢清單影
        本所示，面積共計181.4平方公尺，惟系爭895地號土地
        面積僅有76.92平方公尺，可知國土測繪中心之鑑定有
        誤，系爭工程就上訴人之建物及庭院，多拆104.48平方
        公尺等語。惟查：
　　　　①系爭鑑定書雖記載如鑑定圖所示A－B－C－A連接線所圍成
          面積為0.95平方公尺，實地為系爭土地使用之水泥地
          。惟其意思，乃指鑑定圖所示A點、B點、C點間之區
          域，為系爭土地上建物之水泥地基，並非指該區域係
          水溝設施之水泥地，此有國土測繪中心109年12月16
          日測籍字第1091338094號函文及該函所附現況使用參
          考照片各1份在卷可按（參見本院卷第49頁、第50頁
          ）。上訴人以鑑定書前揭部分之記載，認為其主張應
          屬有據，容有誤會。　　　　
　　　　②上訴人所有，於91年間業已拆除之門牌號碼為臺南市○
          ○區○○里○○000號建物之面積若干，與系爭工程施作之
          系爭設施有無占有系爭土地？國土測繪中心之鑑定有
          無錯誤？並無必要之關連。上訴人以其所有，於91年
          間業已拆除之門牌號碼為臺南市○○區○○里○○000號建
          物及系爭895地號土地之面積，據以推論國土測繪中
          心之鑑定有誤，自不足採。
　　　　③況且，上訴人所提全國財產稅總歸戶財產查詢清單影
          本（參見本院卷第23頁），雖記載門牌號碼臺南市○○
          區○○里○○000號建物，稅籍編號為Z00000000000號，
          面積181.4平方公尺。惟查，門牌號碼臺南市○○區○○
          里○○000號，稅籍編號Z00000000000號之建物，原面
          積為181.4平方公尺，經臺南市政府財政稅務局新營
          分局於109年5月20日現場勘查，部分面積滅失，目前
          之面積為99.9平方公尺，此觀諸卷附臺南市政府財政
          稅務局新營分局110年2月4日南市財營字第110260113
          8號、110年5月20日南市財營字第1102507948號函文
          之記載自明（參見本院卷第129頁、第193頁），顯然
          並非於91年間，業已拆除之建物，足見上訴人所提全
          國財產稅總歸戶財產查詢清單影本上所載門牌號碼臺
          南市○○區○○里○○000號，稅籍編號Z00000000000號建
          物，與上訴人所稱其所有，於91年間業已拆除，門牌
          號碼臺南市○○區○○里○○000號建物，應非同一建物。
          上訴人主張其所有，於91年間拆除之門牌號碼臺南市
          ○○區○○里○○000號建物，依全國財產稅總歸戶財產查
          詢清單影本所示，面積共計181.4平方公尺，已有張
          冠李戴之情形。上訴人以其張冠李戴之結果，據以推
          論國土測繪中心之鑑定有誤，應屬無稽。另經本院囑
          託臺南市麻豆地政事務所（下稱麻豆地政事務所）測
          量上訴人所指原為其所有、現已開闢為道路部分之結
          果：上訴人所指原為其所有、現已開闢為道路部分，
          共計135.46平方公尺，坐落於原屬上訴人所有之系爭
          895地號土地部分，僅74.03平方公尺；另外61.43平
          方公尺，則坐落於原非上訴人所有之同段594地號土
          地上，此有麻豆地政事務所複丈成果圖1份在卷可稽
          （參見本院卷第185頁），可知上訴人主張系爭工程
          就其建物及庭院，多拆104.48平方公尺，亦無足取。
　　　⑷上訴人主張被上訴人設置系爭設施，及系爭設施施占有
        系爭土地內系爭A部分土地，均無足取。
　　2.從而，上訴人主張被上訴人設置系爭設施，且系爭設施占
      有系爭土地內系爭A部分土地，既不足採，則其以被上訴
      人設置系爭設施，無權占有系爭土地內系爭A部分土地為
      由，主張依民法第767條第1項規定，請求被上訴人將系爭
      土地內系爭A部分土地上之系爭設置剷除，將土地返還予
      上訴人，自屬無據。
　㈡上訴人主張依民法第179條規定，請求被上訴人給付1,656元
    ，及自民事起訴狀繕本送達被上訴人之翌日起至清償日止，
    按週年利率5%計算之利息，暨自民事起訴狀繕本送達被上訴
    人之翌日起至被上訴人將土地返還予上訴人之日止，每月給
    付276元，有無理由？　
　　查，上訴人主張被上訴人設置系爭施設，無權占有系爭土地
    內系爭A部分土地之事實，既不足採，已如前述，則上訴人
    以被上訴人設置系爭施設，無權占有系爭土地內系爭A部分
    土地，受有相當於租金之利益為由，主張依民法第179條規
    定，請求被上訴人給付1,656元，及自民事起訴狀繕本送達
    被上訴人之翌日起至清償日止，按週年利率5%計算之利息，
    暨自民事起訴狀繕本送達翌日起至被上訴人將土地返還予上
    訴人之日止，每月給付276元，亦屬無據。
　㈢綜上所陳，上訴人主張依民法第767條第1項規定，請求被上
    訴人將系爭土地內系爭A部分土地上之系爭設施剷除，將土
    地返還予上訴人；依民法第179條規定，請求被上訴人給付1
    ,656元，及自民事起訴狀繕本送達被上訴人之翌日起至清償
    日止，按週年利率5%計算之利息，暨自民事起訴狀繕本送達
    翌日起至被上訴人將土地返還予上訴人之日止，每月給付27
    6元，均無理由，應予駁回。原審為上訴人敗訴之判決，並
    無不合。上訴意旨指摘原判決不當，求予廢棄改判，為無理
    由，應予駁回。　　
七、本件事證已臻明確，兩造其餘攻擊防禦方法，經本院審酌後
     ，認與判決結果不生影響，無一一論述之必要，併此敘明
    。 
八、據上論結，本件上訴為無理由，依民事訴訟法第436條之1第
    3項、第449條第1項、第78條，判決如主文。
中　　華　　民　　國　　110 　年　　9 　　月　　15　　日
            民事第五庭審判長法　官　林雯娟
　　　　
                            法　官　吳金芳
　　　　　　　　　　　　　　
　　　　　　　　　　　　　　法　官　伍逸康
以上正本係照原本作成。　　　　　　　　　　　　　　
本判決不得上訴。　　
中　　華　　民　　國　　110 　年　　9 　　月　　15　　日
　　　　　　　　　　　　　　書記官  康紀媛